臺灣高等法院刑事判決　　　　　　　 100年度上易字第1970號
上　訴　人
即　被　告　鄧玉琴
指定辯護人　本院公設辯護人王永炫
上列上訴人因妨害名譽案件，不服臺灣臺北地方法院100年度易
字第1152號，中華民國100年7月25日第一審判決（起訴案號：臺
灣臺北地方法院檢察署99年度偵字第22035號），提起上訴，本
院判決如下：
    主  文
原判決撤銷。
鄧玉琴犯誹謗罪，處拘役貳拾日，如易科罰金，以新臺幣壹仟元
折算壹日。緩刑貳年。
    事  實
一、鄧玉琴前於民國98年3 月23日委託址設臺北市大安區○○○
    路○段305號6樓之1之華信國際徵信事業有限公司（下稱華信
    公司）職員張世煌調查住宅失竊事件，而提供報案四聯單等
    徵信資料與張世煌，嗣張世煌於98年7 月間離職，並將前開
    徵信資料交與華信公司，鄧玉琴即於99年3 月31日晚間11時
    許，至華信公司總經理董媛位於臺北市大安區○○○路 ○
    段251巷11弄3號住處門口，要求董媛返還前開徵信資料，
    因而與董媛發生爭執，竟意圖散布於眾，並基於妨害董
    媛名譽之犯意，以「你是顏雍仁情婦」等言語，指摘足以毀
    損董媛名譽之事，足致董媛人格名譽受損。
二、案經董媛訴由臺灣臺北地方法院檢察署檢察官偵查起訴。
    理  由
壹、程序方面：
一、以下所引被告以外之人於審判外之言詞及書面陳述等證據，
    經本院詢問關於證據能力，檢察官及被告均未爭執其證據能
    力（見本院卷第23頁、第34頁），該等證據復均經提示，當
    事人及辯護人未於言詞辯論終結前聲明異議，本院審酌該等
    證據作成之情況，無違法取得情事，認為適於為本件認定事
    實之依據，依刑事訴訟法第159條之5第2項規定，應認具有
    證據能力。
二、按審判筆錄內引用附卷之文書或表示將該文書作為附錄者，
    其文書所記載之事項，與記載筆錄者，有同一之效力，刑事
    訴訟法第48條定有明文。查被告於偵查中提出之錄音光碟譯
    文（見他字第8441號卷第10頁至第13頁），經原審勘驗其內
    容與被告提出之「0000000000董媛.wav」錄音內容相符，
    有勘驗筆錄可稽（見原審卷第28頁背面），依上揭規定，該
    譯文即與該勘驗筆錄之記載，有同一之效力，而原審亦依有
    關書證之規定提示上開筆錄及譯文並告以要旨，令當事人表
    示意見，完成法定調查程序（見原審卷第56正背面），是上
    開譯文亦得為認定犯罪事實之依據。
貳、實體方面
一、訊據上訴人即被告坦承其有於上開時、地與告訴人發生爭執
    ，並陳稱「你是顏雍仁情婦」言語等情，惟否認有何誹謗之
    犯行，辯稱：其所述告訴人是顏雍仁情婦之事屬實，當時係
    基於自衛始為該言詞，辯護人並為被告辯以：被告雖指告訴
    人「你是顏雍仁的情婦」，惟被告與告訴人當時口角，被告
    無散布於眾之指摘意圖等語。經查：被告有於上開時、地與
    告訴人發生爭執，並陳稱「你是顏雍仁情婦」言語等情，業
    據被告供承在卷（見原審卷第29頁），核與證人即告訴人董
    媛與證人郭志宏之證述相符（見同上偵卷第19頁、第20頁
    ），並有經原審勘驗與現場錄音光碟內容相符之錄音譯文附
    卷可憑（見原審卷第13頁、他字卷第11頁），該情足堪認定
    。是本件所應審究者僅為：被告於上開時、地指稱告訴人「
    你是顏雍仁情婦」之行為，是否構成公然侮辱或毀謗罪？
  (一)按侮辱與誹謗，雖同在侵害個人之名譽，但實不相同，舉凡
    未指定具體事實，而僅為抽象之謾罵者，為侮辱；反之，如
    對於具體之事實，有所指摘，而損及他人名譽者，則為誹謗
    （司法院30年院字第2179號解釋意旨參照）。查被告指稱告
    訴人「你是顏雍仁情婦」，並非僅為抽象之謾罵，而係對具
    體之事實，有所指摘，又指稱他人為某人之情婦，係指摘他
    人與有婦之夫有不正當之往來，顯足以損及他人之名譽。
  (二)按所謂「意圖散布於眾」係指行為人係為分散傳布於不特定
    人或多數人之目的而行為，但不須達眾所週知之程度。查被
    告係於告訴人上開住處門口指稱告訴人「你是顏雍仁情婦」
    ，現場除被告及告訴人外，尚有1名警員及證人郭志宏，此
    據證人郭志宏證述明確（見同上偵字卷第20頁），被告亦承
    認之，而自上開現場錄音譯文可知，被告係因要求告訴人返
    還其所交付華信公司之資料，而前往該處找告訴人，與其指
    稱告訴人「你是顏雍仁情婦」之詞，顯無干係，被告卻仍為
    指摘，其有散布於眾之意圖甚明，難謂被告無散布於眾之指
    摘意圖。
  (三)按對於所誹謗之事，能證明其為真實者，不罰。但涉於私德
    而與公共利益無關者，不在此限。刑法第310條第3項定有明
    文。又是否僅涉私德而與公共利益無關，應就事實之內容、
    性質，以及被害人之職業、身分或社會地位等，依一般健全
    之社會觀念，客觀予以判斷。查被告所指稱告訴人係顏雍仁
    情婦一事，核屬告訴人私領域之事項，而告訴人係擔任私人
    公司即華信公司之總經理，並非從事公共事務，亦非屬公眾
    人物，是被告此部分所指，顯僅涉私德而與公共利益無關，
    無論真實與否，被告均無從免於罪責，是無庸查究被告所述
    是否為真。
  (四)被告雖另辯稱：當時係基於告訴人先罵被告，被告出於自衛
    ，始為該言詞云云。惟按以善意發表言論，而因自衛、自辯
    或保護合法之利益者，不罰，刑法第311條第1款亦有明文。
    又所謂善意，係指非專以毀損他人名譽、信用，或以侵害他
    人感情名譽為目的之謂，又是否以善意發表言論，應就具體
    事件而為客觀判斷，且應就利益權衡理論之原理，妥加權衡
    審酌。查被告係於告訴人表示「你只要踏到我這裡來，我馬
    上提告你私闖民宅，你看我敢不敢」後，隨即指稱「你敢啊
    ，你是顏雍仁情婦啊」，是被告係於告訴人主張其個人居住
    自由之權利時，遽以該等純屬告訴人私領域範圍而與其委託
    華信公司無涉之事項，攻訐告訴人，又告訴人雖先對被告口
    出不雅之言詞，惟被告以上述誹謗內容對應告訴人，被告顯
    非基於善意，自不符合刑法第311條之免責範圍。
  (五)綜上，被告於上開時、地指稱告訴人「你是顏雍仁的情婦」
    之行為，事證已臻明確，被告確有誹謗之犯行，足以認定。
二、核被告所為，係犯刑法第310條第1項之誹謗罪。公訴人就被
    告指稱告訴人「你是顏雍仁情婦」部分，認係犯刑法第309
    條第1項之公然侮辱罪，容有誤會，惟因社會基礎事實相同
    ，且經告知罪名，自應變更起訴法條加以審理。
三、不另為無罪諭知部分：
  (一)公訴意旨另以：被告於同上時、地，另辱罵告訴人「眾人騎
    」一語，足致告訴人人格受損，因認被告此部分涉刑法第30
    9條之公然侮辱罪嫌等情。檢察官並以告訴人及證人郭志宏
    之證詞為論據。訊據否認有以「眾人騎（臺語）」一語辱罵
    告訴人，並辯稱：現場錄音光碟譯文亦顯示無「眾人騎」等
    語。
  (二)按犯罪事實應依證據認定之，無證據不得認定犯罪事實，刑
    事訴訟法第154 條第2項定有明文。又按刑事訴訟法第161條
    第1項亦規定，檢察官就被告犯罪事實，應負舉證責任，並
    指出證明之方法，是檢察官對於起訴之犯罪事實，應負提出
    證據及說服之實質舉證責任，倘其所提出之證據，不足為被
    告有罪之積極證明，或其指出證明之方法，無從說服法院以
    形成被告有罪之心證，基於無罪推定之原則，自應為被告無
    罪之認定。
  (三)經查：
  1.告訴人與證人郭志宏雖均指述被告在上述時、地以「眾人騎
    （臺語）」一語辱罵告訴人云云（見偵卷第19頁、第20頁）
    ，惟據前述錄音光碟經勘驗之內容，被告並未出言「眾人騎
    （臺語）」一語，該錄音內容自不足以認定被告有此部分侮
    辱言詞；再據證人郭志宏於偵查中所述：其於案發當日找告
    訴人講事情，要離去時，看見被告帶一名警員去按告訴人之
    門鈴，告訴人開門，被告要求告訴人返還物品，告訴人表示
    被告應去找公司拿，該處僅是告訴人之住所，請被告不要騷
    擾，被告說了好幾次「你不是顏雍仁的情婦嗎」，爭執10餘
    分鐘至20分鐘，被告說有錄音，後來被告就說告訴人是「眾
    人騎」等語（見偵卷第20頁），對於告訴人當場也對被告陳
    述不雅言語一事，未置一詞，衡諸郭志宏與告訴人相識，則
    郭志宏此部分證詞非無可能係附和告訴人所述而為，又證人
    郭志宏於案發當時之位置，據其本身所證，其站在被告、告
    訴人與警員之外圍，離被告等人約2、3公尺等情（見他字卷
    第16頁），亦見郭志宏是否確實聽聞此句侮辱言詞無誤，尚
    有可疑，不足以逕採為被告有罪之認定。
  2.告訴人於刑事追加告訴狀內載稱被告以「你根本是賤女人、
    不要臉的女人」，惟上開現場錄音譯文並無該等字眼，參以
    人之記憶力有限，告訴人能否將被告於爭執時所述言詞正確
    記憶，自有可疑，且告訴人立場與被告對立，告訴人證詞之
    可信度，本該受檢驗，而上開現場錄音譯文既未顯示被告與
    告訴人對話之全貌，檢察官即應為其他積極之舉證，法院於
    排除合理之懷疑之後，始能為不利被告之認定。
  3.綜上，此部分應認檢察官之舉證尚屬不足，本院無從為被告
    有此侮辱言詞之認定，而檢察官認被告此部分犯嫌，與前述
    誹謗部分，涉嫌構成公然侮辱一罪，爰就此部分不另為無罪
    之諭知。
四、原審以被告基於同一犯意，犯誹謗、公然侮辱罪，為想像競
    合關係，論以誹謗一罪，固非無見，惟有關被告侮辱告訴人
    「眾人騎」部分，無從認定有罪，業如前述，原判決就此部
    分為有罪之諭知，尚屬有誤。被告上訴否認此部分犯行，即
    有理由，原判決應予撤銷改判。爰審酌被告係因委託華信公
    司徵信發生糾紛，至告訴人住處要求返還資料未果，彼此發
    生口角，盛怒下誹謗告訴人，侵害告訴人名譽，影響告訴人
    生活，並參酌被告犯罪動機尚屬事出有因，及其目的、手段
    、所生危害、被告並無前科、其生活狀況及犯後坦承等一切
    情狀，量處拘役20日，並諭知易科罰金之折算標準。被告無
    前科犯行，有本院被告前案紀錄表可查，其偶罹本件犯行，
    犯後雖未與告訴人達成和解，惟衡酌其犯罪之動機，犯後亦
    坦承犯行，非無悔意，因認其受此教訓，應無再犯之虞。本
    件拘役之諭知，以暫不執行為當，爰併諭知緩刑2年，以啟
    自新。
據上論斷，應依刑事訴訟法第369條第1項前段、第364條、第299
條第1項前段、第300條，刑法第310條第1項、第41條第1項、第
74條第1項第1款，刑法施行法第1條之1第1項、第2項前段，判決
如主文。
本案經檢察官劉成焜到庭執行職務。
中    華    民    國   100    年    10    月    26    日
                  刑事第二十一庭審判長法  官  周政達
                                      法  官  許永煌
                                      法  官  趙文
以上正本證明與原本無異。
不得上訴。
                                      書記官  張品文
中    華    民    國   100    年    10    月    26    日
附錄：本案論罪科刑法條全文
中華民國刑法第310條（誹謗罪）
意圖散布於眾，而指摘或傳述足以毀損他人名譽之事者，為誹謗
罪，處 1 年以下有期徒刑、拘役或 5 百元以下罰金。
散布文字、圖畫犯前項之罪者，處 2 年以下有期徒刑、拘役或
1 千元以下罰金。
對於所誹謗之事，能證明其為真實者，不罰。但涉於私德而與公
共利益無關者，不在此限。